臺灣高等法院臺中分院民事判決　九十一年度上易字第一四七號
　　　上　訴　人　　己○○
　　　訴訟代理人　　戊○○
　　　訴訟代理人　　甲○○
　　　被上訴人　　　丁○○
　　　兼法定代理人　丙○○
右當事人間損害賠償事件，上訴人對於中華民國九十一年二月七日臺灣臺中地方法院
八十九年訴字第三一三一號第一審判決提起上訴，本院判決如左：
      主      文
上訴駁回。
第二審訴訟費用由上訴人連帶負擔。
      事實及理由
一、被上訴人於原審起訴主張：被上訴人丙○○於民國八十九年七月四日下午五時許
    ，騎乘車號ＲＯＳ─七○五號機車附載幼女即被上訴人丁○○（八十四年一月二
    十日生）行經台中縣大肚鄉○○路四一號前，上訴人己○○駕駛車號ＮＫ─六四
    七三號自用小客車右轉未打方向燈，擦撞被上訴人丙○○機車左後側，致被上訴
    人人車倒地，被上訴人丙○○受有左側鎖骨骨折及多處擦傷、丁○○則受有臉部
    多處撕裂傷，上訴人己○○係受僱於上訴人乙○○即展威汽車電機行，其於上班
    時間駕駛上開車輛肇事，展威汽車電機行依法亦應負連帶責任。被上訴人因受有
    上揭傷勢，上訴人應連帶賠償之項目及金額為(一)醫療費用：1.被上訴人丙○○部
    分二次手術醫療費用分別為一萬八千六百六十二元、一萬二千二百六十七元、及
    疤痕修補預估費用一萬元。2.被上訴人丁○○部分一萬四千一百六十一元。(二)被
    上訴人第一次手術看護費十一萬六千六百元、被上訴人丙○○第二手術看護費預
    估一萬五千四百元。(三)被上訴人丙○○購買醫療用品抗疤藥三百五十元、超敷多
    料水性貼布二百元、及熱克百疼一百五十元，共支出七百元。(四)被上訴人丙○○
    機車預估修理費：七千七百十元。(五)被上訴人丙○○不能工作之損失：以每月薪
    資五萬元，共計四個月不能工作，共損失薪資二十萬元。(六)慰撫金：被上訴人因
    本件車禍受有傷害，各請求賠償精神慰撫金五萬元。(七)綜上上訴人應連帶給付被
    上訴人丙○○四十二萬八千一百七十二元、丁○○六萬四千一百六十一元等語。
二、上訴人則以：上訴人己○○於八十九年七月四日下午五時許，駕車行經大肚鄉○
    ○路四一號前，與同向被上訴人丙○○騎乘之機車發生擦撞，上訴人己○○當時
    於目視範圍三十公尺外即打方向燈示意右轉，被上訴人稱係其由左後方擦撞，被
    上訴人如何得知上訴人己○○未打方向燈，上訴人己○○駕駛之自小客車受損部
    位，在車頭右前方保險桿下方，由痕跡觀之，明顯是遭他物所撞及，而非撞及外
    物之痕跡，被上訴人機車受損部分係左側車頭凹陷，乃被上訴人未保持安全行車
    速限及注意前方車輛所致，再者被上訴人聲稱上訴人己○○自左後方擦撞，機車
    應有擦撞痕跡，且如遭左側後方擦撞時，機車應向右方倒地而於右側產生擦痕，
    然查該機車完好，台灣省台中縣車輛行車事故鑑定委員會鑑定意見書，有下列之
    點未予考量，按上訴人己○○雖為轉彎車，但己○○車頭已接近路面邊線始遭撞
    擊，己○○並有注意後方來車，非出於不注意而肇事；被上訴人丙○○於前座載
    其女丁○○，站立於機車腳踏位置，並未設有兒童座椅，應有妨礙行車之視線及
    反應，丁○○身高約一百一十公分許，令其站立於機車前座腳踏處，亦違反道路
    交通管理中慢車人員乘座規定等語置辯。
三、原審以：上訴人己○○於上揭時地駕車右轉，疏未注意讓右方被上訴人丙○○所
    騎直行之機車先行，致撞及被上訴人機車，且本件車禍經送請台灣省台中縣車輛
    行車事故鑑定委員會、及台灣省車輛行車事故覆議鑑定委員會鑑定結果，亦同此
    認定，而判決上訴人應連帶給付被上訴人丙○○壹拾貳萬捌仟捌佰肆拾貳元、連
    帶給付被上訴人丁○○貳萬捌仟捌佰捌拾元，並駁回被上訴人其餘之訴。
四、上訴人不服原判決，提起本件上訴，於本院聲明，求為判決：(一)原判決關於命上
    訴人連帶給付被上訴人丙○○超過二萬七千一百七十七元部分廢棄；(二)關於命上
    訴人連帶給付被上訴人丁○○超過四千元部分廢棄。(三)右廢棄部分被上訴人於第
    一審之訴駁回。
    於本院補述：
  (一)丙○○於八十九年七月四日受傷，其六月份之薪資僅為二萬三百九十元，其薪資
    不定，不能以平均薪資計算，又醫院証明休息一個月文書工作可行，骨科醫生亦
    認為一個月可以復原，因此原判決認不能工作之損失十萬元，應改為一萬五千一
    百七十七元。
  (二)精神損失部分，上訴人無固定工作，也沒有固定薪資，又自車禍至今又有燥鬱傾
    向，被上訴人丙○○末注意車前狀況、丁○○坐於機車前方踏板，二人均亦與有
    過失，被上訴人精神損失應各改為四千元，上訴人對鑑定結果無法接受，因被上
    訴人亦與有上開過失。
  (三)醫療費用部分，強制保險均可全數理賠，被上訴人均不得請求賠償。看護費用部
    分，保險公司應理賠，因保險公司專業鑑定後不承認該收據，上訴人自無從予以
    賠償。機車修理費用部分則不爭執。
五、被上訴人於本院答辯聲明，求為判決：駁回上訴。
　　於本院補述：被上訴人丙○○休息三個月，是醫師指示，並沒有休息太久，且薪
　　資每個月都是五萬元，又從事保險招攬，都要騎機車，當時丙○○是與上訴人己
　　○○車子同行，機車左側被撞擦損，籃子有凹陷，上訴人己○○當時車子要右轉
　　，而被上訴人丙○○是直行，無法看到對方車子，如何注意車前狀況，又現場是
　　鄉○道路，沒有快、慢車道之分，也沒有邊線，是事後才畫邊線，被上訴人丙○
　　○被擦撞後，因旁人幫忙扶起機車，機車才反向等語。
六、被上訴人主張被上訴人丙○○於上間時間，騎乘車號ＲＯＳ─七○五號機車附載
    被上訴人丁○○行經台中縣大肚鄉○○路四一號前，與上訴人己○○駕駛車號Ｎ
    Ｋ─六四七三號自用小客車發生擦撞，被上訴人人車倒地，丙○○受有左側鎖骨
    骨折及多處擦傷、丁○○則受有臉部多處撕裂傷等情，業據被上訴人提出診斷證
    明書、道路交通事故處理登記簿、及戶口名簿等件為證，又為上訴人所不爭執，
    堪信被上訴人此部分主張為真實。惟被上訴人主張上訴人己○○於駕車行經上開
    地點時，因右轉未打方向燈，致擦撞及被上訴人機車左後方，致生本件車禍一節
    ，則為上訴人己○○所否認，並以上詞置辯，茲就上訴人上開抗辯分述如下。
七、關於上訴人己○○就本件事故應否負過失責任，被上訴人是否與有過失：
  (一)本件事故並未據警員製作道路交通事故調查表，惟由上開道路交通事故處理登記
    簿記載：上訴人己○○係由中沙路往太平路方向行駛，於行經上揭地點右轉時，
    被上訴人與上訴人己○○同向行駛致擦撞等語；及被上訴人丙○○機車受損之部
    位為前籃受損、左側擦地損、上訴人小客車右前保險桿毀損等情，有照片五幀附
    卷可稽（見原審卷第三十八至三九頁），及據現場目擊証人尤麗珍於原審證稱：
    「我家距離現場不遠，我是在家裡聽到車子的撞擊聲後，有人說發生車禍我就過
    去看，看到機車、汽車的位置是機車在右前方，汽車在左後方」等語，由上開機
    、汽車行向、車損部位、及証人尤麗珍証言，足以判斷本件事故之發生應係被上
    訴人丙○○騎乘機車直行中，上訴人己○○駕車與之同向於右轉時，未讓右側之
    丙○○先行，致小客車之右前保險桿撞及丙○○車前籃左側，被上訴人人車倒地
    而受傷。至事故發生前上訴人己○○小客車是否打右轉方向燈，因被上訴人並非
    行駛在上訴人己○○後方，丙○○可否目測及與之同向併行之小客車右轉燈號，
    已有可疑，惟上訴人己○○為轉彎車本應讓同向直行車先行，且上訴人己○○之
    小客車右前保險桿撞及被上訴人機車左後側，係從後而撞擊之，則上訴人己○○
    是否打方向燈一節，並無礙其應負本件之過失責任。
    (二)按汽車行駛至交岔路口，其行進轉彎，轉彎車應讓直行車先行。道路交通安全
    規則第一百零二條第一項第六款前段定有明文。上訴人己○○於前揭時地駕駛車
    輛，本應注意上揭規定，依當時情形並無不能注意之情事，於右轉竟疏未讓右方
    直行被上訴人所騎乘之機車先行，致生本件車禍，上訴人己○○就本件事故之發
    生應負完全之過失責任，被上訴人並無過失可言；又本件事故經原審送請台灣省
    台中縣車輛行車事故鑑定委員會、及台灣省車輛行車事故覆議鑑定委員會鑑定結
    果，亦同此認定，有各該會函暨所附鑑定意見書各一份在卷足憑（見原審卷第一
    ０五、一三０頁），益証上訴人己○○應負本件事故之完全過失責任。
八、按因故意或過失，不法侵害他人之權利者，負損害賠償責任；不法侵害他人之身
    體或健康者，對於被害人因此喪失或減少勞動能力或增加生活上之需要時，應負
    損害賠償責任；不法侵害他人之身體、健康、名譽、自由、信用、隱私、貞操，
    或不法侵害其他人格法益而情節重大者，被害人雖非財產上之損害，亦得請求賠
    償相當之金額。民法第一百八十四條第一項前段、第一百九十三條第一項、第一
    百九十五條第一項分別定有明文。被上訴人因本件車禍受有上揭傷害，上訴人己
    ○○上開過失行為與被上訴人所受傷害間具有相當因果關係，被上訴人依上揭規
    定請求上訴人己○○負損害賠償責任，洵屬有據。又按受僱人因執行職務，不法
    侵害他人之權利者，由僱用人與行為人連帶負損害賠償責任。民法第一百八十八
    條第一項前段亦有明文。上訴人己○○係受僱於上訴人乙○○即展威汽車電機行
    ，且係於上班時間駕駛上開車輛執行業務中肇事，為上訴人所不爭執，依上開規
    定，上訴人乙○○即展威汽車電機行自應就己○○本件之侵權行為負連帶賠償責
    任。
九、茲就被上訴人請求被告賠償之費用，應否准許，分述如次：
  (一)醫療費用：
  1.被上訴人丙○○部分：丙○○主張其因本件車禍受有醫療費用、及疤痕修補預估
    費用之損失，業據提出醫療費用收據等件為證，惟其中關於醫療費用收據中之診
    斷書費各一百三十元、一百三十三元、一千三百三十元、一百三十元、及二百二
    十元，電話費各六十六元、二十元，非屬醫療之必要費用，應予扣除外，其餘各
    項費用總計三萬二千四百零一元，均係丙○○因本件車禍受傷治療期間，所支出
    之必要費用，應予准許。至丙○○原請求疤痕修補預估費用一萬元，惟其自承並
    未為疤痕修補等語，亦未提出單據為證，此部分自不予准許。又丙○○係主張其
    係自行至藥局購買醫療用品抗疤藥三百五十元、超敷多料水性貼布二百元、及熱
    克百疼一百五十元，共支出七百元，業據提出收據二紙為證，依其受傷之情形確
    屬必要，上訴人對此部分亦不爭執，應予准許。
  2.被上訴人丁○○部分：丁○○因本件車禍於治療期間計支出之費用，除其中診斷
    書費一百三十元，非屬醫療費用，應予扣除外，其餘各項費用總計一萬四千一百
    六十一元，均載明費別、日期，亦均在其受傷治療期間所支出之必要費用，應予
    准許。
  (二)看護費用：
  1.被上訴人丁○○部分：丁○○主張其自八十九年七月四日起至同年七月十二日止
    住院期間需僱請看護一週，每天花費一千一百元，共支出七千七百元，業據提出
　　看護費用收據一紙為證，依其受傷之情形確屬必要，且金額亦未過高，此部分應
　　予准許。
　2.被上訴人丙○○部分：丙○○主張其於住院期間亦有支出費用僱請看護云云，然
　　經原審函詢澄清醫院結果認：丙○○不需專人看護等情，有該院函文一件附於原
　　審卷可參，故丙○○此部分之請求，不應准許。
  (三)機車受損部分：
    按不法毀損他人之物者，被害人得請求賠償其物因毀損所減少之價額，民法第一
    百九十六條定有明文。復按所謂因毀損所減損之價額得以修復費用為估算之標準
    ，但以必要者為限，如修理材料以新品換舊品，應予折舊（最高法院七十七年第
    九次民事庭會議決議參照）。丙○○主張其機車送修花費七千七百十元，其中工
    資為二千二百元，餘為材料費等情，業據其提出機車送修估價單一紙暨送修免用
    統一發票收據二紙為證，惟為上訴人所爭執，辯以：系爭機車目前價值僅約三千
    元，修理費過高等語，查該機車係八十四年一月份出廠，有行車執照一紙附卷足
    稽，迄至八十九年七月四日車禍發生時已使用五年六月，故修理材料費部分應予
    折舊，方屬公允，兩造於原審已合意就機車毀損之賠償金額為三千元，均不爭執
    ，是丙○○此部分之請求，於三千元之範圍內，為有理由，逾此數額之請求，應
    予駁回。
  (四)減少工作收入之損失：
    被上訴人丙○○因本件車禍受有上揭傷勢，經原審向澄清醫院函查結果認：丙○
    ○減少勞動能力約三個月，因受傷為左側鎖骨骨折，故無法騎車，若為文書工作
    且不騎機車，則勞動能力減少約壹個月等語，有該院八十九年十一月三十日澄敬
    字第八一○號函附於原審卷可憑，而查丙○○為國泰壽險公司之業務員，因業務
    內容其工作有騎車之必要，且國泰壽險公司亦准其自八十九年七月四日起至同年
    九月三十日止請公傷假，復據其提出國泰壽險公司員工出勤記錄查詢為證，故丙
    ○○主張其休養期間三個月不宜工作，應堪採信；又丙○○主張其受傷前平均每
    月收入五萬元，業據其提出八十八、八十九年度之薪資扣繳憑單為証（見本院卷
    第四十六、四十七頁），丙○○八十八年度之薪資所得為六十萬八千五百四十七
    元、八十九年度為四十九萬九千八百七十六元，查丙○○於八十九年八月份、及
    九月份因本件車禍受傷期間，僅向國泰壽險公司分別領得固定薪五千一百十三元
    、及一千八百九十二元，亦有薪津查詢二紙附於原審卷可稽，因之；八十九年度
    之薪資所得額自較少於八十八年度，依此計算丙○○每月之平均薪資平均有五萬
    元之譜，則其主張工作損失應以每月薪資五萬元計算，上開三個月不能工作之損
    失，其減縮請求為十萬元，自應予准許。上訴人辯以：不能以平均薪資計算丙○
    ○之工作損失，及其一個月即可復原云云，均不足採。
  (五)精神慰藉金部分：被上訴人因本件車禍各受有上開傷勢，其等精神上自受有痛苦
    ，本院斟酌被上訴人丙○○高工畢業，為保險公司業務員，平均月收入五萬元、
    丁○○為國小一年級學生，無經濟能力；而上訴人己○○國中畢業，受僱於上訴
    人乙○○即展威汽車電機行；乙○○高中畢業，經營該電機行，及被上訴人因本
    件車禍所受之傷害程度等一切情事，認被上訴人各請求五萬元，自嫌過高，應予
    核減為各二萬元，方屬公允，逾此數額之請求，不應准許。
  (六)綜上所述，被上訴人各得請求上訴人連帶賠償之金額分別為十五萬六千一百零一
    元、四萬一千八百六十一元。
十、另按保險人依本條規定給付之保險金，視為加害人或被保險人損害賠償金額之一
    部，加害人或被保險人受賠償請求時，得扣除之。強制汽車責任保險法第三十條
    定有明文。被上訴人於本件車禍發生後，丙○○已自強制汽車責任保險金獲償二
    萬七千二百五十九元、丁○○則獲償一萬二千九百八十一元，為兩造所不爭執，
    則被上訴人於上開准許之賠償金額中應各扣除二萬七千二百五十九元、及一萬二
    千九百八十一元，經扣除後，被上訴人丙○○、丁○○各得請求賠償之金額為十
    二萬八千八百四十二元、二萬八千八百八十元。
十一、綜上所述；被上訴人依侵權行為法律關係，請求上訴人應連帶給付丙○○、丁
      ○○各十二萬八千八百四十二元、二萬八千八百八十元部分，為有理由，應予
      准許，至逾此部分之請求，為無理由，應予駁回。上開應准許部分，原審以被
      上訴人請求，核屬有據，予以准許，並就被上訴人陳明願供擔保請准宣告假行
      ，酌定相當擔保金額併准許之，核與法相符，上訴人猶執詞上訴，為無理由，
      應予駁回。
據上論結：本件上訴為無理由，依民事訴訟法第四百四十九條第一項、第八十五條第
二項判決如主文。
中　　　華　　　民　　　國　　九十一　　年　　　七　　　月　　二十三　　日
~B1民事第四庭審判長法　官　黃斐君
~B2　　　　　　　　法　官　張鑫城
~B3　　　　　　　　法　官　張浴美
右為正本係照原本作成。
不得上訴。
~B　　　　　　　  書記官　謝雅惠
中　　　華　　　民　　　國　　九十一　　年　　　七　　　月　　二十四　　日
                                                                        Ｙ
